臺灣高等法院民事判決
110年度上字第1091號
上  訴  人  韓應斌  
訴訟代理人  韓耀有  
被 上訴 人  鄧君傑  


上列當事人間請求損害賠償等事件，上訴人對於中華民國110年9
月30日臺灣臺北地方法院110年度訴字第3423號第一審判決提起
上訴，本院於111年2月8日言詞辯論終結，判決如下：
    主      文
原判決關於駁回上訴人下列第二項之訴部分，及訴訟費用之裁判
，均廢棄。
被上訴人應給付上訴人新臺幣貳仟元及自民國一百一十年五月七
日起至清償日止，按週年利率百分之五計算之利息。
其餘上訴駁回。
第一、二審訴訟費用由被上訴人負擔百分之二，餘由上訴人負擔
。
    事實及理由
一、上訴人主張：兩造均為址設臺北市○○區○○街0弄0號之○○○○社
    區住戶，於民國108年5月30日19時許，在「○○○○社區第八屆
    管理委員會第2次臨時會議」（下稱系爭會議）進行時因細
    故發生口角爭執，被上訴人竟當場以「你他媽，想死，幹」
    、「混蛋」、「你他媽的說什麼東西阿」等語（下稱系爭言
    論）辱罵上訴人，侵害上訴人名譽權；另對伊施暴拉扯，又
    手持坐椅作勢擲向伊，致伊在系爭會議表達意見之言論自由
    及行動自由權受侵害，因此受有相當精神痛苦，爰依民法第
    184條第1項前段、第18條、第195條第1項規定請求被上訴人
    給付非財產上損害賠償新臺幣（下同）10萬元本息，並刊登
    如原判決附件所示道歉啟事等語（原審為上訴人敗訴之判決
    ，其提起上訴）。上訴聲明：㈠原判決廢棄。㈡被上訴人應給
    付上訴人10萬元，及自起訴狀繕本送達之翌日起至清償日止
    按週年利率5％計算之利息。㈢被上訴人應以長10公分、寬15
    公分之面積、12號新細明字體刊登如原判決附件所示道歉啟
    事於聯合報、中國時報、蘋果日報以及自由時報全國版頭版
    各1日。
二、被上訴人則以：伊係於氣憤之下，為宣洩情緒，始向上訴人
    稱「你他媽，想死，幹」、「混蛋」、「你他媽的說什麼東
    西阿。」等語（即系爭言論），並無辱罵上訴人之意，上訴
    人之社會評價未因此遭受貶損。又伊將椅子舉起後，隨即經
    制止而將椅子放下，亦無不法侵害上訴人之自由權等語，資
    為抗辯。 
三、兩造於系爭會議進行時發生口角爭執，被上訴人口出「你他媽，想死，幹」、「混蛋」、「你他媽的說什麼東西阿。」等語，有錄音逐字稿為憑（見原審卷第203頁至第214頁），且為兩造所不爭執（本院卷第75頁），堪信屬實。上訴人請求給付非財產上損害賠償，為被上訴人以前詞所拒。茲就爭點論述如下：
  ㈠被上訴人口出系爭言論乃故意不法侵害上訴人之名譽權：
  ⒈故意不法侵害他人之權利者，應負損害賠償責任；不法侵害
    他人之名譽被害人雖非財產上之損害，亦得請求賠償相當之
    金額，此觀民法第184條第1項前段、第195條第1項前段規定
    自明。所謂「名譽」，不僅包含外部名譽，亦包含感情名譽
    ，倘行為人以言語、文字、圖畫或動作，表示不屑、輕蔑某
    特定而具備感情名譽之個人，降低該人在社會群體生活中之
    人格評價，即屬「侮辱」。判斷上應隨行為人與被害人之性
    別、年齡、職業類別、教育程度、平時關係、行為時之客觀
    情狀、行為地之方言或語言使用習慣，依社會通念為客觀之
    綜合評價，倘該行為傷及被害人主觀之情感並對被害人社會
    之客觀評價產生不良影響，即屬名譽之侵害。
  ⒉觀之錄音逐字稿所載被上訴人口出系爭言論之前後文（見原
    審卷第107-109頁），可見被上訴人係單純向上訴人口出「
    你他媽，想死，幹」、「混蛋」、「你他媽的說什麼東西阿
    」等穢詞，而非於陳述己見時，將系爭言論夾敘其中，自乏
    實據可信系爭言論僅係被上訴人言語表達之習慣。再者，被
    上訴人已自承其行為時，乃因與上訴人發生口角爭執，為表
    達氣憤、宣洩情緒，始向上訴人口出系爭言論；復衡以系爭
    言論在社會一般認知上，亦屬積極攻訐、辱罵他人之負面用
    語，則被上訴人既在與上訴人吵架之情境下，向上訴人直接
    口出系爭言論，堪認被上訴人主觀上應具有侮辱上訴人而侵
    害其名譽權之故意，客觀上亦足貶損上訴人之人格尊嚴，致
    其感情名譽受侵害，揆諸前開說明，被上訴人自應依民法第
    184條第1項前段及第195條第1項規定，賠償上訴人非財產上
    損害。爰審酌被上訴人口出系爭言論之經過，以及上訴人、
    被上訴人分別為上校、中校退休暨兩造財產所得（見兩造財
    產資料卷）等一切情狀，堪認上訴人請求被上訴人賠償非財
    產上損害，以2000元為適當，逾此部分之請求，則屬過高，
    不應准許。又給付無確定期限者，債務人於債權人得請求給
    付時，經其催告而未為給付，自受催告時起，負遲延責任。
    其經債權人起訴而送達訴狀，與催告有同一之效力；又遲延
    之債務，以支付金錢為標的者，債權人得請求依法定利率計
    算之遲延利息；應付利息之債務，其利率未經約定，亦無法
    律可據者，週年利率為百分之五，此觀民法第229條第2 項
    、第233條第1項前段、第203條規定可明。被上訴人所負上
    開賠償責任，給付無確定期限，上訴人並得按上開規定請求
    加付法定遲延利息。  
  ㈡上訴人主張被上訴人於前揭時、地對伊施暴拉扯，又手持坐
    椅作勢擲向伊，致伊在系爭會議表達意見之言論自由及行動
    自由權受侵害云云。惟依現場監視器影像所呈畫面，僅見被
    上訴人雙手向前而與人爭吵之貌，被上訴人雖於期間曾將坐
    椅舉起與肩膀同高，惟其後即行放下（見原審卷第121-128
    頁），核其行為難認已達對上訴人施以不法腕力之恐嚇程度
    ，上訴人之自由權即無受不法侵害之情，自不得據此令被上
    訴人擔負侵權責任。
四、綜上所述，上訴人依民法第184條第1項前段及第195條第1項
    規定，請求上訴人給付2000元，及自起訴狀送達翌日即110
    年5月7日（見原審卷第53頁）起算至清償日止，按週年利率
    5％計算之利息，應予准許。逾此範圍之請求，均屬無據，不
    應准許。原審就上開應准許部分為上訴人敗訴之判決，容有
    未洽，上訴意旨指摘原判決此部分不當，求予廢棄改判，為
    有理由，爰由本院將原判決此部分廢棄，改判如主文第2項
    所示。至上開不應准許部分，原審為上訴人敗訴之判決，核
    無不合，上訴人意旨指摘原判決此部分不當，求予廢棄改判
    ，為無理由，應駁回其上訴。
五、本件事證已臻明確，兩造所為其餘攻擊、防禦及舉證，經本
    院審酌後，認與判決結論均無影響，爰不一一論列，附此敘
    明。
六、據上論結，本件上訴為一部有理由，一部無理由，依民事訴
    訟法第450條、第449條第1項、第79條，判決如主文。
中　　華　　民　　國　　111 　年　　2 　　月　　22　　日
　　　　　　　　　  民事第十八庭　　　
　　　　　　　　　　　　審判長法　官  黃明發
　　　　　　　　　　　　　　　法　官　林政佑
　　　　　　　　　　　　　　　法　官　陳  瑜
　　　　　　　　　　　　　　　 
正本係照原本作成。
被上訴人不得上訴。
上訴人如不服本判決，應於收受送達後20日內向本院提出上訴書
狀，其未表明上訴理由者，應於提出上訴後20日內向本院補提理
由書狀（均須按他造當事人之人數附繕本）上訴時應提出委任律
師或具有律師資格之人之委任狀；委任有律師資格者，另應附具
律師資格證書及釋明委任人與受任人有民事訴訟法第466 條之1
第1項但書或第2項所定關係之釋明文書影本。如委任律師提起上
訴者，應一併繳納上訴審裁判費。
中　　華　　民　　國　　111 　年　　2 　　月　　22　　日

　　　　　　　　　　　　　　書記官  江怡萱